【裁判字號】    88,上,943
【裁判日期】    890523
【裁判案由】    損害賠償
【裁判全文】
臺灣高等法院民事判決  八十八年度上字第九四三號
    上  訴  人  甲○○
                丙○○
                丁○○
    兼  右三人
    法定代理人  乙○○○      .
    被  上訴人  李印堂
                即印堂企業社  住同右市○○○路○段三二三巷二六號
    訴訟代理人  羅美棋  律師
右當事人間請求損害賠償事件，上訴人對於中華民國八十八年五月十七日臺灣桃園地
方法院八十七年度訴字第一一四七號第一審判決提起上訴，本院判決如左：
    主    文
上訴駁回。
第二審訴訟費用由上訴人負擔。
    事    實
壹、上訴人方面：
一、聲明：
(一)、原判決廢棄。
(二)、被上訴人應給付上訴人新台幣（下同）一百十一萬三千元，及自起訴狀繕本送達
    之翌日即民國（下同）八十七年十月二十五日起至清償日止按年息百分之五計算
    之利息。
(三)、請准供擔保宣告假執行。
二、陳述：除與第一審判決記載相同者予以引用外，補陳略稱：
(一)、上訴人等之被繼承人袁奕松生前工作於印堂企業社長達近十年之久，於逝世前一
    、二年屢有頭痛之宿疾，故亦有服用市售感冒糖漿或止痛藥暫時壓制病痛之習慣
    。
(二)、可能袁奕松一時情緒性表示：「不作了，可以吧！」，被上訴人將其曲解成：袁
    奕松自行辭職，並不可採，實因袁奕松身體不舒服，老闆叫他回家休息，並未發
    生衝突之事。
(三)、被上訴人因訴外人欒昌隆之證詞對其不利，竟在欒作證前誣指成「冒名立委之騙
    子」，及誣稱欒在法庭外恫嚇被上訴人之子李金龍，態度極為惡霸，試圖誤導法
    官之心證。
(四)、袁奕松於八十六年四月十二日返家後，被上訴人之妻李楊玉英曾電詢袁家人上工
    情事，足見被上訴人並無袁辭職之認知，且被上訴人所提之日報表，袁奕松之欄
    位打Χ，應僅係未上工而無按件計酬之記錄，絕非如被上訴人所主張之辭職記錄
    。
(五)、袁奕松因頭痛宿疾影響工作而返家休養，並非急病或重病而停止工作。
(六)、袁奕松若生前未循正常程序請假即返家休養，因而造成曠工三日以上情事，被上
    訴人應依法對其為終止僱傭契約之意思表示，方可發生終止僱傭關係之效力而辦
    理退保。
(七)、被上訴人為袁奕松辦理退保之日（同年月十七日），並非被上訴人主張袁奕松辭
    職之當日（同年月十二日）。
(八)、袁奕松返家後至死亡，迄未與被上訴人會算已完成工作之薪資，顯非主動辭職。
(九)、證人曾文廣、黃有政之證述，避重就輕，相互矛盾，一方面證稱：「因為機器運
    轉，他們說話比平常大聲，我們才聽到」，一方面又證稱：「聽到被上訴人走到
    袁奕松（旁邊）告訴他工作貨品有瑕疵要改進」，其證明力顯然有疑。
三、證據：引用原審立證方法。
貳、被上訴人方面：
一、聲明：
(一)、上訴駁回。
(二)、如受不利判決願供擔保免假執行。
二、陳述：除與第一審判決記載相同者予以引用外，補陳略稱：
(一)、被上訴人在袁奕松主動終止勞動契約之情形下，為之辦理終止勞保，核係勞工保
    險條例第十一條規定應踐行之行為，殊無故意或過失，或債務不履行之賠償問題
    。
(二)、上訴人所舉證人欒昌隆先是冒充立委欺罔被上訴人，謂伊已與勞保局方面說好了
    ，嗣於原審法院開庭，未待法院通知，庭庭皆到，且在法庭外恫嚇被上訴人之子
    李金龍，其證詞不能採信。
(三)、若係袁奕松請假，在工作日報表上應會註明，茲觀曾文廣將其姓名打個大Ｘ，八
    十六年四月二十三日以後甚至由羅時郎、范揚祥取代其姓名欄，益證袁奕松是辭
    職。
(四)、被上訴人之妻李楊玉英，於八十六年四月十二日之後，同月十七日之前，雖曾自
    作主張打電話至袁奕松家中，但未能與袁奕松通話，故未再連絡。
三、證據：除引用原審立證方法外，並聲請訊問證人李楊玉英、黃政友、石明香。
    理    由
一、上訴人主張：袁奕松係上訴人甲○○、丙○○、丁○○之父、上訴人乙○○○之
    夫，袁奕松自七十八年起任職於印堂企業社，並依法律規定投保勞工保險，八十
    六年四月十二日上班工作之際，因身體不適經印堂企業社負責人李印堂同意後請
    假返家休養，同月二十七日袁奕松因腦幹出血併心肺衰竭不治死亡，因被上訴人
    於八十六年四月十七日無故替袁奕松申辦退保，致上訴人等無法向勞工保險局請
    領死亡給付包括喪葬津貼五個月及遺屬津貼三十個月，而受有平均月投保薪資三
    十五個月合計一百一十一萬三千元之損害，爰依勞工保險條例第六十三條第三款
    、第七十二條第一項規定，請求被上訴人如數賠償損害及法定遲延利息等語。
二、被上訴人則以：袁奕松於八十六年四月十二日上午上班時，伊以其工作成品頗多
    不合定作標準，要求其日後格外小心工作，引致其不快，主動向伊表示不作了，
    而終止勞動契約，雙方勞僱關係已然終止，伊為其辦理退保，係依法為之，自無
    賠償問題等語資為抗辯。
三、查上訴人主張袁奕松係甲○○、丙○○、丁○○之父、乙○○○之夫，袁奕松自
    七十八年起任職於印堂企業社，負責人為李印堂，並依法律規定投保勞工保險，
    八十六年四月十二日袁奕松返家未再前往工作，被上訴人因而於同月十七日替袁
    奕松申辦退保，同月二十七日袁奕松因腦幹出血併心肺衰竭不治死亡，嗣上訴人
    等向勞工保險保局請領死亡給付，該局以袁奕松死亡係退保後發生之事故而核定
    不予給付等事實，業據上訴人等於原審提出戶籍謄本、袁奕松勞工保險卡、死亡
    證明書、（）保監審字第一０九三號勞工保險監理委員會審議勞工爭議事項審
    定書在卷可稽（見原審卷六至十頁），並為被上訴人所不爭執，堪信為真實。惟
    上訴人等主張被上訴人無故替袁奕松申辦退保，致其等無法向勞工保險局請領死
    亡給付，應負賠償責任云云，被上訴人則以前詞置辯，是以本件主要之爭點為：
    被上訴人與袁奕松間系爭僱傭契約已否終止及被上訴人是否無故為袁奕松辦理退
    保，茲分項說明之：
(一)、系爭僱傭契約已否終止方面：
    按僱傭契約未定期限，亦不能依勞務之性質或目的定其期限者，各當事人得隨時
    終止契約，民法第四百八十八條第三項前段定有明文；又終止契約，依同法第二
    百六十三條準用第二百五十八條之規定，應向他方當事人以意思表示為之。此終
    止契約之意思表示並不以書面為必要，以言詞亦得為之。查被上訴人主張袁奕松
    於八十六年四月十二日，因工作成品不合標準，其要求改進，竟生不快，而主動
    向其表示不作，以終止雙方僱傭契約等情，已據當時在場工作而親身聽聞之曾文
    廣證稱：「袁所做的東西很多瑕疵，被告（即被上訴人，下同）就要袁多注意，
    而袁就說『不做了可以吧』」（見原審卷十九頁正面），及黃有政證稱：「被告
    講袁工作瑕疵很多，袁不高興就說『不做了可以吧』，東西收收袁就走了」（見
    原審卷二十頁正面）等情節相符，並有曾文廣製作之印堂企業社八十六年四月十
    二日工作日報表（其上記載「李袁發生衝突」）（見原審卷三五頁）可稽。再參
    以卷附同月十二日前之工作日報表所示，袁奕松之工作數量多不及其他工人，工
    作表現不如理想，且袁奕松返家多日，未見請假亦未前來工作，被上訴人之妻李
    楊玉英曾數次打電話詢問袁奕松上工情事，袁奕松雖未接獲，其家人事後轉達，
    袁奕松亦不為回應，經家人問起不上工原因，袁奕松則表示因身體不舒服，無法
    工作等情，亦據證人即被上訴人之妻李楊玉英（見本院卷四八至四九頁）、袁奕
    松之弟媳石明香（見本院卷五十頁）證述甚明，互核相符，顯見袁奕松因不滿老
    闆工作要求且自覺身體欠安，不再返回工作之意志十分堅決，故被上訴人主張袁
    奕松因工作情況不佳，又不接受改進之要求，乃於八十六年四月十二日主動向其
    表示不作，以終止雙方僱傭契約之事實，堪予採信。上訴人等雖否認袁奕松有自
    行辭職終止僱傭契約之意思，辯稱：證人曾文廣、黃有政之證述，避重就輕，相
    互矛盾云云，惟查，該二證人證述親身與聞之情形相符，並無歧異，且該等證人
    與袁奕松及上訴人等均無過節，已據上訴人等陳明在卷（見本院卷八六頁），上
    訴人等空言指摘，尚乏所據。又上訴人等辯稱：袁奕松並未與被上訴人發生衝突
    ，係因身體不舒服，可能一時情緒性表示：「不作了，可以吧！」，被上訴人卻
    曲解成袁奕松自行辭職，實則當天係被上訴人叫袁奕松回家休息云云，並舉證人
    欒昌隆所述：「袁奕松死後我幫原告（即上訴人等）處理，要到勞保局請領給付
    ，：：八十六年五月中旬去找被告：：，被告告訴我說：『袁：：頭痛，我叫袁
    回去休息：：』」等語為證（見原審卷五一頁正面言詞辯論筆錄）。惟承前所述
    ，袁奕松因不滿被上訴人工作之要求，與之發生衝突，並表示不作，即返家未再
    前來工作，已有右開人證、書證足稽，且依乙○○○所述：「（袁奕松）頭痛有
    請假過，以電話向公司請假，是袁打電話請假的，如果病重點就由我打電話：：
    以往都是只請假一天，隔天就去上班」（見原審卷五五頁正面言詞辯論筆錄）及
    上訴人等自認八十六年四月十二日袁奕松返家後，至同年四月二十七日死亡前，
    袁奕松並無叫上訴人等打電話向被上訴人請假（見原審卷五四頁正面言詞辯論筆
    錄），足證袁奕松此回表示「不作了」，有終止僱傭契約之意思，而非上訴人等
    所主張一時情緒之言灼明。雖證人欒昌隆證稱：被上訴人事後表示伊叫袁奕松回
    去休息等語，已為被上訴人所否認，且縱令屬實，亦不能證明袁奕松當時未向被
    上訴人表示終止僱傭契約。況袁奕松如何於右時與被上訴人發生衝突，如何向其
    表示終止契約等情，欒昌隆並未在場聽聞，自難推翻前述曾文廣及黃有政之證詞
    。又查事發當時袁奕松之身體狀況，業經證人曾文廣證稱：「做事還是很正常」
    （見原審卷十九頁正面）及黃有政證稱：「很正常、平日前幾日也是正常，袁也
    沒有向我反映身體不舒服」（見原審卷二十頁正面），參以袁奕松事後並未因病
    等原因請假，已如前述，而上訴人等亦未提出袁奕松事發前後之就醫證明，足證
    袁奕松於當時並無身體不適之情形，則被上訴人自無要求袁奕松回家休息之理，
    故上訴人等辯稱：袁奕松無自行辭職終止僱傭契約之意思，當天係被上訴人叫袁
    奕松回家休息云云，及證人欒昌隆證稱：被上訴人表示叫袁奕松回去休息云云，
    即乏所據。又上訴人等辯稱：袁奕松返家後迄未與被上訴人會算完工之薪資，故
    非主動辭職云云，惟查，離職與薪資會算究屬二事，袁奕松縱有薪資未及會算，
    仍可於離職之後前往結算，故此不足以否認袁奕松有終止僱傭契約之表示，所辯
    不足採取。至於上訴人等辯稱：袁奕松生前若未循正常程序請假即返家休養，因
    而造成曠工三日以上情事，被上訴人應依法對其為終止僱傭契約之意思表示，方
    生終止僱傭關係之效力云云，依上訴人等所稱，應係指勞動基準法第十二條第一
    項第六款規定「無正當理由繼續曠工三日」之雇主得不經預告終止契約之法定事
    由，惟本件既由勞方即袁奕松主動終止雙方僱傭契約，而非雇主終止契約之情形
    ，自不得援用該法規定之終止要件，上訴人等所辯，亦非可採。
(二)、被上訴人是否無故為袁奕松辦理退保方面：
    按投保單位應於其所屬勞工離職之當日，列表通知保險人；其保險效力之停止，
    自應為通知之當日起算（勞工保險條例第十一條參照）；被保險人離職者，投保
    單位應於離職之當日填具退保申報表送交保險人（勞工保險條例施行細則第二十
    六條第一項參照），故有勞工終止僱傭契約而離職時，投保單位之雇主即有申報
    退保之法定義務。本件上訴人等主張被上訴人無故為袁奕松辦理退保，陳稱：被
    上訴人指袁奕松辭職當日（同年月十二日），並非被上訴人為袁辦理退保之日（
    同年月十七日）云云，惟如前述，袁奕松既已終止與被上訴人間之僱傭契約，離
    職不再返回工作，則被上訴人依上開規定，即有為袁奕松辦理退保之法定義務。
    雖被上訴人延至同年月十七日始為袁奕松辦理退保，為兩造所不爭，惟查，對於
    僱用多年之工人，突然表示終止雙方僱傭契約而離職，就僱主之立場而言，一方
    面頓失依靠，將影響工作之進行，另方面若再詢問勸說，可能使之回心轉意，故
    如前所述，縱被上訴人之妻李楊玉英於袁奕松返家後，曾數次打電話詢問袁奕松
    上工情事，僅能認為對袁奕松為僱傭之新要約，惟因袁奕松未返回工作，對於詢
    問上工電話，亦不予回應，自難認為雙方已另訂新僱傭契約。至被上訴人在五日
    之後為袁奕松辦理退保，雖遲於前揭勞工保險條例規定之申報退保日期，而有違
    反規定，惟其基於袁奕松終止僱傭契約而離職之事由申報退保，自不應指為無故
    辦理退保。否則，若勞工離職仍不申報退保，一方面投保單位之雇主仍須繳交保
    費，已非合理；另方面因欺瞞保險人而詐領保險給付，亦屬違法。是以本件被上
    訴人為袁奕松辦理退保，應係履行法定義務，上訴人等主張被上訴人無故為袁辦
    理退保云云，應非可採。
四、按勞工保險條例第六十三條第三款規定：「被保險人死亡時，按其平均月投保薪
    資，給與喪葬津貼五個月。遺有配偶、子女及父母、祖父母或專受其扶養之孫子
    女及兄弟、姊妹者，並給與遺屬津貼；其支給標準，依左列規定：三、參加保險
    年資合計已滿二年者，按被保險人平均月投保薪資，一次發給三十個月遺屬津貼
    。」，其給與喪葬津貼及遺屬津貼者，限於被保險人死亡之情形；又同條例第七
    十二條第一項規定：「投保單位不依本條例之規定辦理投保手續者，按自僱用之
    日起，至參加保險之日止應負擔之保險費金額，處以二倍罰鍰。勞工因此所受之
    損失，並應由投保單位依本條例規定之給付標準賠償之。」，準此，投保單位應
    依本條例規定之給付標準賠償勞工所受損失者，以不依本條例規定辦理投保手續
    之情形為限。本件被上訴人與袁奕松間系爭僱傭契約既已終止，被上訴人亦依法
    申報其退保，且袁奕松係在喪失被保險人資格之後死亡，上訴人等依法已不得領
    取喪葬津貼及遺屬津貼，從而上訴人等依前開規定請求被上訴人賠償所受損失，
    即屬無據。
五、綜上所述，上訴人等依勞工保險條例第六十三條第三款、第七十二條第一項規定
    請求被上訴人賠償所受損失及法定遲延利息，並非有據，不應准許，其假執行之
    聲請亦失所附麗，應併予駁回。原審為上訴人等敗訴之判決，及駁回其假執行之
    聲請，並無不合。上訴意旨指摘原判決不當，求予廢棄改判，為無理由，應予駁
    回。
六、本件事證已臻明確，兩造其餘攻擊防禦方法及所提證據資料，經逐一審酌對前開
    論斷結果無礙，爰不再一一論述，併予敘明。
七、據上論結，本件上訴為無理由，依民事訴訟法第四百四十九條第一項、第七十八
    條、第八十五條第一項前段，判決如主文。
中      華      民      國    八十九    年      五      月    二十三    日
                              民事第十六庭
                                  審判長法  官  阮  富  枝
                                        法  官  王  聖  惠
                                        法  官  蕭  忠  仁
右正本係照原本作成。
上訴人如不服本判決，應於收受送達後二十日內向本院提出上訴書狀，其未表明上訴
理由者，應於提出上訴後二十日內向本院補提理由書狀（均須按他造當事人之人數附
繕本）上訴時應提出委任律師或具有律師資格之人之委任狀；委任有律師資格者，另
應附具律師及格證書及釋明委任人與受任人有民事訴訟法第四百六十六條之一第一項
但書或第二項（詳附註）所定關係之釋明文書影本。
中      華      民      國    八十九    年      五      月    二十五    日
                                        書記官  陶  美  玲
附註：
民事訴訟法第四百六十六條之一（第一項、第二項）：
對於第二審判決上訴，上訴人應委任律師為訴訟代理人。但上訴人或其法定代理人具
有律師資格者，不在此限。
上訴人之配偶、三親等內之血親、二親等內之姻親，或上訴人為法人、中央或地方機
關時，其所屬專任人員具有律師資格並經法院認為適當者，亦得為第三審訴訟代理人
。


司法院資訊處製作；財團法人民間司法改革基金會備份。
